【裁判字號】    97,重訴,74
【裁判日期】    980527
【裁判案由】    所有權移轉登記
【裁判全文】
臺灣雲林地方法院民事判決              97年度重訴字第74號
原      告  古坑果菜市場股份有限公司
法定代理人  丙○○
訴訟代理人  鐘為盛律師
被      告  雲林縣古坑鄉農會
法定代理人  甲○○
訴訟代理人  李建忠律師
被      告  雲林縣古坑鄉公所
特別代理人  乙○○
上列當事人間請求所有權移轉登記事件，本院於民國98年5 月8
日言詞辯論終結，判決如下：
    主      文
被告應將坐落雲林縣古坑鄉○○段三０二地號、地目建、面積七
一五八平方公尺之土地所有權全部，及同段三０三地號、地目建
、面積二０九平方公尺之土地所有權全部，移轉登記予原告。
訴訟費用新臺幣拾陸萬貳仟壹佰伍拾貳元由被告連帶負擔。
原告假執行之聲請駁回。
    事實及理由
壹、程序部分
  一按「訴狀送達後，原告不得將原訴變更或追加他訴。但有下
    列各款情形之一者，不在此限：一被告同意者。二請求之基
    礎事實同一者。三擴張或減縮應受判決事項之聲明者。四因
    情事變更而以他項聲明代最初之聲明者。五該訴訟標的對於
    數人必須合一確定時，追加其原非當事人之人為當事人者。
    六訴訟進行中，於某法律關係之成立與否有爭執，而其裁判
    應以該法律關係為據，並求對於被告確定其法律關係之判決
    者。七不甚礙被告之防禦及訴訟之終結者。被告於訴之變更
    或追加無異議，而為本案之言詞辯論者，視為同意變更或追
    加。」民事訴訟法第255 條定有明文。
  二原告原僅向被告雲林縣古坑鄉農會（下簡稱古坑鄉農會）起
    訴請求將其所有坐落雲林縣古坑鄉○○段302 地號及同段30
    3 地號土地（下稱系爭2 筆土地）之所有權移轉登記予原告
    ，然因系爭2 筆土地為被告古坑鄉農會及雲林縣古坑鄉公所
    （下簡稱古坑鄉公所）公同共有，該訴訟標的對於古坑鄉農
    會與古坑鄉公所有合一確定之必要，爰追加古坑鄉公所為被
    告，核與前述規定相符，應予准許，合先敘明。
貳、實體部分：
  一原告起訴主張：
    (一)原告前身為「古坑果菜市場」，係由被告古坑鄉農會與古
      坑鄉公所共同出資成立，於民國73年10月3 日依公司法相
      關規定申請核准，改制為「古坑果菜市場股份有限公司」
      。
    (二)原告前身於62年間購買系爭2 筆土地（重測前為古坑鄉○
      ○段古坑小段411 之2 地號、411 之12地號），然因果菜
      市場不具權利能力，依法不得為不動產登記之權利主體，
      無法將系爭2 筆土地登記為原告前身所有，故以借名登記
      之方式登記為被告古坑鄉農會與古坑鄉公所公同共有。
    (三)現因原告前身已改制為公司，有權利能力，故已無將系爭
      2 筆土地借名登記於被告名下之必要，原告爰依民法第54
      9 條第1 項規定，以起訴狀繕本送達被告，同時為終止委
      任關係之意思表示，請求被告將系爭2 筆土地所有權移轉
      登記予原告。
    並聲明：1.被告應將系爭2 筆土地所有權全部，移轉登記予
    原告。2.訴訟費用由被告古坑鄉農會負擔。3.原告願供擔保
    ，請准宣告假執行。
  二被告方面：
    (一)被告古坑鄉農會則以：
      對古坑果菜市場股份有限公司係由被告共同出資成立乙節
      不爭執，然否認系爭2 筆土地係由原告出資購買，再借名
      登記於被告名下，原告並未提出兩造借名契約成立之依據
      ，提起本訴為無理由。
      並聲明：1.原告之訴駁回。2.訴訟費用由原告負擔。3.如
      受不利判決，被告願供擔保，請准宣告免為假執行。
    (二)被告古坑鄉公所就原告之主張予以認諾，同意將系爭2 筆
      土地移轉登記予原告。
  三兩造不爭執之事實：
    (一)系爭2 筆土地原為黃海水、黃海山、黃海清、黃海鯤、邱
      長生、黃利明所有，於63年4 月19日移轉登記予被告名下
      ，由被告保持公同共有取得。
    (二)原告前身為古坑果菜市場，於73年10月3 日改制為公司。
    上開兩造不爭執之事實，有系爭土地登記謄本、土地登記簿
    資料、原告公司變更登記表（以上均為影本）各1 份在卷可
    稽，應堪認定為真實。又原告前身於73年間改制為公司，則
    古坑果菜市場先前之相關業務及一切權利義務自應由改制後
    之原告概括承受。
  四得心證之理由：
    (一)按借名契約，係指當事人約定，一方（借名者）經他方（
      出名者）同意，而就屬於一方現在或將來之財產，以他方
      之名義，登記為所有人或其他權利人，但無使他方取得實
      質所有權或其他權利之意思。在現行法制下，借名契約乃
      無名契約，著重於當事人間之信任關係，性質與委任契約
      類同。
    (二)經查：原告前身為籌建現代化果菜市場所需用地，與系爭
      2 筆土地原地主黃海水、黃海山、黃海清、黃海鯤、邱長
      生於62年7 月30日在雲林縣古坑鄉民眾服務分社禮堂召開
      會議，就買賣標的、價格與地主黃海水等人進行協商，有
      會議紀錄影本1 份附卷可佐。又原告前身與黃海水等地主
      成立買賣契約後，原告前身承辦人員曾以簽呈擬以原告年
      度盈餘項下支付買賣價金，經原告前身主任委員核可後，
      分次支付黃海水等地主買賣價金等情，亦有簽呈、支出傳
      票、地主出具之收據等件存卷可參。而系爭土地移轉登記
      予被告名下之契稅、監證費等費用，均為原告前身所支付
      ，亦有支出傳票、不動產監證費收據、雲林縣政府年契稅
      繳納通知書及簽呈等件在卷可按。由上開資料顯示，系爭
      2 筆土地確係由原告前身出資購買。又原告前身購買系爭
      2 筆土地之目的係籌建果菜市場，故原告前身將系爭2 筆
      土地登記於被告名下，並無使其等取得實質所有權或其他
      權利之意思，原告主張其係因原告前身不具權利能力，不
      得將系爭2 筆土地登記於其名下，故借名登記於被告名下
      乙節，應堪採信。準此，兩造間就系爭2 筆土地確有借名
      契約關係存在，堪以認定。
    (三)次按，借名契約乃著重於當事人間之信任關係，性質與委
      任契約類同，業已析述如前，有關契約之終止、消滅，自
      應類推適用委任契約之相關規定。又當事人之任何一方，
      得隨時終止委任契約，民法第549 條第1 項前段定有明文
      。又原告已於73年間改制為公司，有權利能力，得登記為
      不動產之所有權人，前述以原告名義登記為所有權人之限
      制因素已不存在。故原告以起訴狀及98年5 月8 日言詞辯
      論時當庭為終止委任關係之意思表示，被告亦已了解原告
      之意思表示，有本院言詞筆錄存卷可查，兩造關於系爭土
      地之借名契約，已於98年5 月8 日終止，被告即負有返還
      系爭2 筆土地之義務。
    (四)從而，原告主張兩造關於系爭土地所有權移轉契約係借名
      契約，爰以意思表示終止該借名契約，請求被告返還系爭
      2 筆土地，將系爭土地所有權移轉登記予原告，為有理由
      ，應予准許。
  五本件事證明確，兩造其餘主張攻擊防禦方法及其他未經援用
    之證據，經審酌尚無礙於本院前述之認定，無一一論究之必
    要。
  六兩造均陳明願供擔保，請准聲請宣告假執行及免為假執行，
    惟本件判決命被告就系爭不動產移轉登記予原告，係命被告
    為一定意思表示之判決，依強制執行法第130 條第1 項及最
    高法院49年臺上字第1225號判例意旨，於判決確定時，無待
    執行，即視為被告已為意思表示，本件既經本院判決被告應
    將系爭土地所有權移轉登記予原告，揆諸前述說明，即無再
    准為假執行宣告之必要，原告此部分之聲請，自應予以駁回
    ；原告假執行之聲請既已駁回，被告免假執行之聲請，自無
    庸審酌。
  七原告因本件訴訟，支出裁判費新臺幣362,152 元，本件被告
    因不可分之債敗訴，應連帶負擔訴訟費用。爰依民事訴訟法
    第87條第1 項規定，就本件之訴訟費用，依職權併予裁判。
  八訴訟費用負擔之依據：民事訴訟法第85條第2項。
中    華    民    國    98    年    5     月    27    日
                  民事第二庭    法  官  楊欣怡
上列正本與原本無異
如對本判決上訴，須於判決送達後廿日內向本院提出上訴狀
中    華    民    國    98    年    5     月    27    日
                                書記官  林美鳳


司法院資訊處製作；財團法人民間司法改革基金會備份。
